【裁判字號】    99,上易,663
【裁判日期】    991021
【裁判案由】    返還不當得利
【裁判全文】
臺灣高等法院民事判決                 99年度上易字第663號
上   訴   人  丙○○
被  上 訴 人  甲○○
兼訴訟代理人  乙○○
上列當事人間請求返還不當得利事件，上訴人對於中華民國99年
3月31日臺灣板橋地方法院98 年度訴字第2503號第一審判決提起
上訴，經本院於99年9月30日言詞辯論終結，判決如下：
    主  文
原判決關於駁回上訴人後開第二項之訴部分，及該部分假執行之
聲請暨訴訟費用之裁判均廢棄。
被上訴人應再給付上訴人新台幣壹萬貳仟陸佰柒拾元，及自民國
98年11月25日起至清償日止，按年息5%計算之利息。
其餘上訴駁回。
第一、二審訴訟費用由被上訴人負擔5%，餘由上訴人負擔。
    事  實  及  理  由
一、本件上訴人聲明求為判決：
    （一）原判決不利於上訴人部分廢棄。
    （二）上開廢棄部分，被上訴人應連帶給付上訴人新台幣（
          下同）84萬5555元及自起訴狀繕本送達翌日起算至清
          償日止，按年息5%計算之利息。
    （三）訴訟費用由被上訴人負擔。
    被上訴人聲明求為判決：
    （一）上訴駁回。
    （二）訴訟費用由上訴人負擔。
二、上訴人主張：伊與訴外人朱世棻（即上訴人之子）為台北縣
    板橋市○○段1195地號土地（下稱1195地號土地）及同段11
    98地號土地（下稱1198地號土地）之共有人，惟被上訴人自
    民國（下同）76年5月起至94年5月19日止，共同無權占有11
    95、1198地號土地（詳如附表一、附表二之附圖所示）經營
    攤位，面積共計18.5平方公尺（即台北縣板橋市○○○路43
    、43之7 號建物騎樓），致伊與朱世棻受有損害，而朱世棻
    已將其對被上訴人之債權讓與伊，爰依不當得利及侵權行為
    損害賠償之法律關係，請求命被上訴人應連帶給付伊87萬6,
    067元，及自起訴狀繕本送達之翌日起至清償日止，按年息5
    %計算利息之判決。（原審判命被上訴人應給付上訴人3萬51
    2元及自98 年11月25日起至清償日止之法定遲延利息，而駁
    回上訴人其餘之請求，上訴人就其敗訴部分提起上訴，被上
    訴人就其敗訴部分未聲明不服）。
    被上訴人則以：伊等係經上訴人之夫同意而占用1195、1198
    地號土地經營攤位，惟並未占用臺北縣板橋地政事務所土地
    複丈果圖（下稱系爭複丈成果圖，詳如附表一）所示B1、B2
    、B3部分之通道，且僅占用如附表一所示C1、C2、C3、C4部
    分土地；且已於94年5月6日即自動搬遷。上訴人之侵權行為
    損害賠償請求權已罹於時效，不當得利返還請求權，應適用
    5 年之時效，伊等係於98年11月25日始接獲上訴人之起訴狀
    繕本，故上訴人主張之不當得利僅能自93年11月25日起算至
    伊搬遷日止，逾此部分其請求權已罹於時效而消滅。再上訴
    人請求相當於租金之不當得利，應以伊所占用土地申報總價
    年息10%計算等語，資為抗辯。
三、查上訴人於77年11月取得1198地號土地所有權應有部分12/2
    28，至80 年6月再取得所有權應有部分10/228，合計應有部
    分為22/228，而訴外人朱世棻則於79年依繼承而取得1198地
    號土地所有權應有部分5/38。又上訴人於80 年6月取得1195
    地號土地所有權應有部分10/228。嗣上訴人於97年12 月2日
    分別將1195、1198地號土地所有權應有部分各1/228 以贈與
    為原因移轉登記予朱世棻。而朱世棻已將其對被上訴人之債
    權轉讓予上訴人，有土地登記第二類謄本、債權讓渡書足稽
    （見原審卷第59-65頁、第20 頁）。次查被上訴人為夫妻，
    二人自76年起至94年5月6日止占用台北縣板橋市○○○路43
    之7號及43號（以下簡稱43之7號房屋、43號房屋）之騎樓地
    擺設攤位之事實，為被上訴人所不爭執（見原審卷第28頁背
    面、第30頁、第54頁背面、75頁），並有上訴人所提出之照
    片可資佐證（見原審卷第58頁），復經原審至現場勘驗，囑
    託台北縣板橋地政事務所製作土地複丈成果圖（見原審卷第
    45-47 頁，如附表一所示），而兩造對於原審所製作之簡示
    圖亦不爭執（見原審卷第87頁、88頁，如附表二所示），自
    堪信為真實。
四、上訴人主張被上訴人無權占有1195、1198地號土地（如附表
    一、附表二所示）經營攤位，面積共計18.5平方公尺，被上
    訴人對於占用土地設攤營業之事實固不爭執，惟否認係無權
    占用，辯稱係得上訴人之夫同意，且僅占用1198地號土地，
    並留有通道云云，然查：
（一）被上訴人二人自76年5月起至94年5月6日止並非1195、119
      8 地號土地之共有人，就系爭土地本無使用收利益之權。
      至被上訴人所辯曾得到上訴人之夫同意而使用上開土地設
      攤營業云云，為上訴人所否認，而被上訴人就此有利於己
      之事實，並未能舉證以明，此部分其辯解自不足取。
（二）有關被上訴人占用土地之位置及範圍，經原審會同臺北縣
      板橋地政事務所至現場測量時，被上訴人自承43號房屋、
      43-7號房屋之騎樓地面上白色磁磚係伊僱工施作（見原審
      卷第45頁），原審乃命地政事務所就現場43號及43-7號房
      屋騎樓之地面上貼有白色磁磚之範圍加以測量，合計總面
      積為20.8平方公尺，此有98年12月30日之勘驗筆錄及系爭
      複丈成果圖可按（即附表一所示），則依據系爭複丈成果
      圖之結果，位於43號及43-7號房屋騎樓部分貼有白色磁磚
      之部分除占用1195地號土地外，尚占用1198地號土地。再
      參之被上訴人自認地面所貼地磚，是上訴人之夫生前同意
      伊出資鋪設使用，伊所營業使用之範圍僅至地磚地帶（見
      原審卷第67頁），則依系爭複丈成果圖所示及被上訴人自
      認之內容，堪認被上訴人所占用擺攤位置應包括1198地號
      土地在內。
（三）至於被上訴人辯稱未占用B2、B3通道云云，經查被上訴人
      所辯稱之B2、B3通道部分（與系爭複丈成果圖所示之B2、
      B3僅占用1195地號土地有別），除占用1195地號土地外，
      尚占用1198地號土地，嗣經原審再請測量單位即臺北縣板
      橋地政事務所確認，被上訴人所辯稱之B2通道占用1198地
      號土地面積為1.5 平方公尺，被上訴人所辯稱之B3通道部
      分占用1198 地號土地面積為1.1平方公尺（上述面積業經
      兩造在原審當庭同意不爭執，見原審卷第87、88頁），亦
      即依據系爭複丈成果圖所示之B1通道與被上訴人所辯稱之
      B2 通道交叉重疊部分之面積為0.6平方公尺，未交叉重疊
      部分之面積為0.9平方公尺；系爭複丈果圖所示B1 通道與
      被上訴人所辯稱之B3 通道交叉重疊部分之面積為0.5平方
      公尺，未交叉重疊部分之面積為0.6 平方公尺（參見原審
      所製作之簡示圖詳如附表二），合先敘明。而上訴人在原
      審已自認被上訴人未占用複丈成果圖所示B3通道，並同意
      扣除在卷（見原審卷第54頁背面）。而依上所述，被上訴
      人所辯稱之B3通道（占用1195地號土地部分為1.2 平方公
      尺；占用1198地號土地部分為1.1平方公尺）合計為2.3平
      方公尺，此為兩造所不爭執（見原審卷第87頁背面、88頁
      ），此部分被上訴人既未占用自應予扣除。至於其餘通道
      部分（即B1、B2），上訴人否認被上訴人之辯解，並提出
      被上訴人於91年間經營攤位之現場照片四幀以為佐證（見
      原審卷第58頁、54頁背面），而被上訴人就該現場照片之
      真正並未爭執，該現場照片即屬可採信。觀之現場照片所
      示，被上訴人經營之攤位設有桌椅供作客人用餐使用，雖
      留空間，但此空間不僅供客人行走之用，亦供被上訴人上
      菜及收拾餐盤用具工作之用，故即使留有空間，亦因其主
      要目的係供被上訴人及其客人用餐使用，自難認非屬被上
      訴人占用。至於被上訴人辯稱在94 年6月之後上訴人另出
      租予第三人，亦約定應留通道云云（見原審卷第7、8頁）
      ，縱令屬實，亦屬上訴人與第三人之約定，尚不得據此而
      推認被上訴人未占用上述通道。又被上訴人提出上訴人在
      91年間經協議應留通道，固有臺北縣板橋市公所91年12月
      27日北縣板市場字第0910093670號函附協議書一件為證（
      見原審卷第89、90頁），惟協議後被上訴人並未依協議留
      有通道，亦有上訴人所提出之臺北縣板橋市公所92年1月8
      日北縣板市場字第0910093582號函證可資證明（見原審卷
      第79頁），故依據上開協議書，僅足證兩造曾有協議而已
      ，尚無法憑以認定被上訴人未占用通道使用，此部分被上
      訴人既未舉證以實其說，所辯自不足取，上訴人主張被上
      訴人仍有占用B1、B2之通道應屬可採。
（四）綜上，上訴人主張被上訴人未經伊同意而占用1195地號土
      地面積為10.6平方公尺、1198地號土地占用7.9 平方公尺
      ，合計為18.5平方公尺，應屬可取。至於上訴人主張被上
      訴人二人係自76年間起至94 年5月19日止占用系爭1198、
      1195地號土地如系爭複丈成果圖所示部分，除被上訴人自
      認占用時間自76年間起至94年5月6月止（見原審卷第87頁
      背面），而屬可取信外，逾此部分上訴人之主張，因其未
      舉證以資證明，自不足取。
五、按民法第民法第197 條規定：「因侵權行為所生之損害賠償
    請求權，自請求權人知有損害及賠償義務人時起，二年間不
    行使而消滅。自有侵權行為時起，逾十年者亦同。損害賠償
    之義務人，因侵權行為受利益，致被害人受損害者，於前項
    時效完成後，仍應依關於不當得利之規定，返還其所受之利
    益於被害人。」，上訴人雖主張被上訴人無權占有系爭1195
    、1198地號土地，而侵害伊之權利，構成侵權行為，惟上訴
    人自認早已知悉被上訴人無權占有系爭土地，並已於94年間
    整頓門口通道，被上訴人亦於94年5 月間自行離開（見原審
    卷第3頁），且曾於90 年向被上訴人請求相當於租金之返還
    （見原審卷第87頁背面），據此足證上訴人在94年被上訴人
    自動搬遷時即已知悉被上訴人上開無權占有行為致伊受有損
    害，然至98年11月17上訴人提起本件訴訟之日止，顯已逾二
    年期間，故被上訴人辯稱上訴人之侵權行損害賠償請求權已
    罹於時效，即屬有據，從而上訴人依據侵權行為法則請求被
    上訴人連帶賠償其所受損害，應屬無據。
六、次按無法律上原因而受利益，致他人受損害者，應返還其利
    益，民法第179 條前段定有明文。無權占有他人土地，可能
    獲得相當於租金之利益為社會通常之觀念（最高法院61年度
    台上字第1695號判例參照）。查被上訴人在系爭1195、1198
    地號土地上擺攤營利，未支付上訴人租金，以及上訴人出租
    訴外人1個攤位之租金為15000元之事實，為被上訴人所不爭
    執，並有上訴人所提出之租賃契約足資證明 （見原審卷第7
    、8頁，本院卷第25 頁背面），則上訴人主張伊所共有之系
    爭1195、1198地號土地因遭被上訴人占用而致伊無法使用收
    益，受有損害，爰依據不當得利之法則請求被上訴人返還其
    獲得相當於租金之利益，自屬有據。查租金之請求權因5 年
    間不行使而消滅（民法第126 條規定參照），至於終止租約
    後之賠償與其他無租賃契約關係之賠償，名稱雖與租金異，
    然實質上仍為使用土地之代價，債權人應同樣按時收取，不
    因其契約終止或未成立而謂其時效之計算應有不同（最高法
    院49年台上字第1730號判例參照）。惟如他人之返還利益請
    求權，已逾租金短期消滅時效之期間，對於相當於已罹於消
    滅時效之租金利益，即不得依不當得利之法則請求返還（參
    見最高法院65 年6月8日65年度第5次民庭庭推總會議決定（
    二））。上訴人自認在本件起訴前，曾於90年間向被上訴人
    請求給付相當於租金額之返還，而被上訴人則辯稱：上訴人
    在起訴前於94年間曾向被上訴人請求給付相當於租金額等語
    （見原審卷第87頁背面），準此，無論上訴人係在90年或94
    年間向被上訴人請求給付相當於租金，雖因上訴人請求而發
    生時效中斷之效果（民法第129條第1項第1 款規定參照），
    但因被上訴人並未應允給付，且上訴人亦未舉證其在請求後
    之六個月內起訴請求，則依民法第130 條規定其時效即視為
    不中斷。基此，被上訴人辯稱上訴人所請求相當於租金之損
    害金請求權，超過5 年部分已罹於時效而消滅，即屬可取。
    查上訴人係於98年11月17日提起本件訴訟，故自提起訴訟之
    日起回溯5年即93年11 月16日以前所發生之不當得利部分（
    即上訴人請求之76年5月至93 年11月16日止部分），已罹於
    消滅時效而不得請求至明。另查被上訴人已於94年5月6日自
    動搬遷，故上訴人可得請求者僅為自93年11月17日起至94年
    5月6 日止共計5月又20日相當於租金之不當得利。又城市地
    方房屋之租金，以不超過土地及其建築物申報總價額年息10
    %為限，土地法第97條第1項定有明文，基地租賃依據同法第
    105條規定，準用上開第97條第1項之規定。惟市場攤位之承
    租人，不僅在其承租之攤位得以營商，並得享受整個市場之
    特殊利益，其應付租金不僅為使用攤位之對價，且包括此項
    特殊利益之對價在內，自非普通之房屋兼土地之承租可比，
    固不受土地法第97條及實施都市平均地權條例第48條（舊）
     所定房租及地租最高限制之拘束（最高法院54年台上字第1
    528 號判例參照），故被上訴人辯稱相當於租金之不當得利
    應按土地申報地價總額年息10%計算，尚非可取。查系爭119
    5地號土地面積145平方公尺，1198 地號土地面積614平方公
    尺，上訴人之所有權應有部分（於93、94年間）分別為10/2
    28、22/228，訴外人朱世棻就1198地號土地之所有權應有部
    分為5/38，於93年至94 年之申報地價均為每平方公尺13440
    元，有系爭土地公告現值表可稽（見本院卷第47、48頁），
    本院審酌系爭1195、1198地號土地係位在台北縣板橋市眾所
    週知著名之南雅夜市範圍內，市況繁榮，被上訴人共同占有
    上開土地亦係供作攤位營利使用，以及上訴人出租1 個攤位
    之租金為15,000元等一切情狀，認上訴人所得請求返還相當
    於租金之不當得利，應以系爭土地之申報地價總額之年息30
    0%計算為適當，依此計算之結果，上訴人請求被上訴人給付
    自93年11月17日起至94年5月6日，相當於租金之不當得利43
    ,182元（計算式：詳如附表三所示），應屬有據；至逾上開
    部分金額之請求，即屬無據。
七、又給付無確定期限者，債務人於債權人得請求給付時，經其
    催告而未為給付，自受催告時起，負遲延責任。其經債權人
    起訴而送達訴狀者，與催告有同一之效力；遲延之債務，以
    支付金錢為標的者，債權人得請求依法定利率計算之遲延利
    息，民法第229條第2項、第233條第1項前段分別定有明文。
    本件上訴人請求被上訴人返還不當得利，係以給付金錢為標
    的，且無約定給付期限，是上訴人請求被上訴人給付自起訴
    狀繕本送達翌日即98年11月25日（見原審卷第25頁）起至清
    償日止，按年息5%計算之法定遲延利息，於法有據，應予准
    許。
八、末按數人負同一債務，明示對債權人各負全部給付之責者，
    為連帶債務，無前項明示時，連帶債務之成立，以法律有規
    定者為限，民法第272 條定有明文，故連帶之債除當事人明
    文約定外，以法律有規定者為限。上訴人主張被上訴人共同
    無權占有系爭1195、1198地號之土地，而受有相當於租金之
    不當得利，既非屬法律規定之連帶債務，亦非屬當事人所合
    意約定之連帶之債，故上訴人主張被上訴人應負連帶給付之
    責，於法無據，不應准許。
十、綜上所述，除原審已判決准許被上訴人應給付上訴人不當得
    利30,512元本息外，上訴人依據不當得利之法則，請求被上
    訴人再給付不當得利12,670元，及自起訴狀繕本送達翌日即
    98年11月25日起至清償日止，按年息5%計算之利息部分，應
    予准許；至逾上開金額之請求，則不應准許。原審就前開應
    准許部分所為上訴人敗訴之判決，尚有未洽，上訴意旨指摘
    原判決此部分不當，求予廢棄改判，為有理由，至於不應准
    許部分，原審所為上訴人敗訴判決，並無違誤，上訴意旨指
    摘原判決此部分不當，求予廢棄改判，為無理由。
十、至兩造其餘之攻擊或防禦方法及未經援用之證據，經斟酌後
    ，認為均不足以影響本判決之結果，自無逐一詳予論駁之必
    要。併此敘明。
據上論結，本件上訴為一部有理由，一部無理由，依民事訴訟法
第449條第1項、第450條、第79條、第85條第1項前段，判決如主
文。
中    華    民    國    99    年    10    月    21    日
                    民事第十九庭
                        審判長法  官  張  蘭
                              法  官  黃莉雲
                              法  官  王漢章
正本係照原本作成。
不得上訴。
中    華    民    國    99    年    10    月    21    日
                              書記官  周淑靜

司法院資訊處製作；財團法人民間司法改革基金會備份。
